臺灣高等法院民事判決　九十三年度上更(一)字第一一○號
　　上　訴　人　　丙○○
　　　　　　　　　丁○○
　　　　　　　　　庚○○
　　　　　　　　　己○○
　　　　　　　　　甲○○
　　　　　　　　　乙　○
　　兼　右六人
　　共　　　同
　　訴訟代理人　　辛○○
　　上　訴　人　　戊○○
　　右二人共同
　　訴訟代理人　　張振興律師
　　被　上訴人　　大永興業股份有限公司
　　法定代理人　　林明成
　　訴訟代理人　　王宏志
右當事人間租佃爭議事件，上訴人對於中華民國九十年九月二十日台灣板橋地方法院
八十八年度訴字第一一二九號第一審判決提起上訴，經最高法院第一次發回更審，本
院於中華民國九十三年十一月十六日言詞辯論終結，判決如左：
    主　　文
上訴駁回。
第二審及發回前第三審訴訟費用由上訴人負擔。
    事實及理由
一、被上訴人主張：伊所有之台北縣土城市○○段溪頭小段二之一九二號土地（面積
    七七七平方公尺），歷年來向由上訴人之被繼承人鄧朱成承租其中七一七平方公
    尺（該筆土地鄰近同小段四之四一地號之圍牆以外部分，即原審判決附圖（下稱
    附圖）Ａ部分與同小段四之四一號土地間之部分不屬於承租範圍）耕作，未訂立
    書面租賃契約，嗣訴外人鄧朱成於民國（下同）八十六年三月二十五日死亡，其
    原有之租賃關係即由上訴人共同繼承。鄧朱成及上訴人自八十年間即未為耕作，
    任令系爭土地遭他人傾倒、堆置垃圾、廢棄物及佔用停車，伊依耕地三七五減租
    條例第十七條第一項第四款之規定，於八十六年九月間終止租約。詎上訴人竟於
    八十八年六月租佃調處程序中擅於該地搭建圍籬、種植甘藷，顯屬無權占有。而
    系爭土地經台北縣板橋地政事務所（下稱板橋地政事務所）測量完畢；上訴人無
    權占有之部分除台北縣土城市○○段溪頭小段二之一九二地號土地外，另包含同
    為伊所有之同小段二之五二二、二之五二九地號土地，爰依民法第七百六十七條
    規定，請求上訴人返還系爭土地。又上訴人無權占有使用系爭土地，依民法第一
    百七十九條、第一百八十一條但書之規定，上訴人應償還伊相當於租金之價額，
    上訴人應依耕地三七五減租條例第二條第一項規定，給付系爭土地主要作物正產
    品（甘藷）全年收穫總量千分之三百七十五，以訴狀繕本送達時之農場價格折算
    為新台幣之不當得利等情，求為命上訴人剷除上開土地上農作物、遷離貨櫃屋、
    拆除圍籬，及返還上開土地，並按月給付被上訴人新台幣（下同）一百四十六元
    之判決。（本院前審判決後，被上訴人對駁回其在原審之訴部分提起上訴，上訴
    人對被駁回其餘上訴部分（即二之五二九號土地如附圖Ｄ所示部分及按月逾三元
    部分）未聲明不服，已告確定，不另贅論）。
二、上訴人則以：系爭土地伊耕作近五十年，其範圍包括台北縣土城市○○段溪頭小
    段二之一九二、二之五二二號兩筆土地（二之五二二號係於七十二年十二月五日
    分割自二之一九二地號），從未轉租亦未變更使用，歷年均繳租金，並自任耕作
    ，並無無權占有之情事。被上訴人如欲收回土地，應依耕地三七五減租條例地十
    七條之規定，給予承租人按九十年七月公告現值計算全額三分之一即八百九十六
    萬一千四百元等語，資為抗辯。
三、本件原審對於被上訴人之請求，為全部勝訴之判決，上訴人聲明不服，提起上訴
    ，上訴聲明：求為判決(一)原判決廢棄(二)被上訴人在第一審之訴駁回，本院前審將
    原審所為上訴人敗訴之判決，就其中命上訴人剷除二之一九二號、二之五二二土
    地上農作物、遷離貨櫃屋、圍籬拆除、返還如附圖Ａ、Ｂ、Ｂ－１、Ｃ部分所示
    土地暨按月給付相當於租金之不當得利一百四十三元部分廢棄，改判決駁回被上
    訴人該部分之訴，被上訴人對被駁回其在原審之訴部分提起上訴，案經最高法院
    將本院前審關於駁回上訴人之訴部分廢棄發回更審。上訴人上訴聲明：求為判決
    (一)原判決廢棄(二)被上訴人在第一審之訴駁回。被上訴人答辯聲明求為判決駁回上
    訴。
四、兩造爭點整理為：(一)上訴人所承租之土地是否包括同小段二之五二二號土地？
    (二)上訴人有無繼續一年以上不為耕作之事實？被上訴人依耕地三七五減租條例第
    十七條第一項第四款規定終止租約，並依民法第七百六十七條、第一百七十九條
    規定請求返還土地及不當得利，有無理由？
五、爭點一：上訴人所承租之土地是否包括同小段二之五二二號土地？
  (一)查被上訴人申請租佃爭議調解，係主張上訴人未為耕作二之一九二號土地（見原
    審卷(一)第五○頁、原審卷(三)第九七頁），其間上訴人就承租範圍從未有何爭執（
    見原審卷(一)第三三、三六－三七頁、原審卷(三)第一○、二七、七五、八七頁），
    迨本件繫屬後始謂二之五二二號土地亦為上訴人所承租，足見上訴人所言，已非
    無疑。次查上訴人係就二之一九二號土地繳納租金，有卷附上訴人所提七十六、
    七十七、七十八年之租金發票明確記載「溪頭段2-192號內」（見原審卷(一)第二
    二六－二二七頁）及八十四年一月十九日存證信函可稽（見原審卷(一)第七八、一
    五六頁），及依上訴人提存租金之提存通知書所載，上訴人自八十二年起迄本件
    繫屬後之八十九年止，均於提存通知書上表明所給付者係二之一九二號土地之租
    金（見原審卷(一)第二五○－二五四頁及本院上更(一)卷第六七頁），顯見上訴人所
    承租之土地僅限於二之一九二號土地而不包括二之五二二號土地。
  (二)又依上訴人提出之租金發票所載，上訴人自六十九年至八十一年止所繳租金均為
    甘藷五七八台斤（見原審卷(一)第二二四－二二七頁），可見上訴人所承租之土地
    範圍自六十九年起即固定不變，並未因二之五二二號土地於七十二年十二月五日
    分割自二之一九二號土地致有所變更減少，參諸二之五二二號土地分割前後，上
    訴人均係就二之一九二號土地繳納租金；甚至本件繫屬後仍以二之一九二號土地
    提存租金以觀，足證上訴人承租之土地自六十九年起即始終僅限於二之一九二號
    土地，而不及於二之五二二地號土地（按：上訴人承租之土地面積為七一七平方
    公尺，二之一九二號土地登記面積為七七七平方公尺）。
  (三)另件請求確認通行權存在事件，固曾通知被上訴人協商指界並同意陳王金鑾追加
    鄧朱成為被告，然查：被上訴人當時係因訴外人陳王金鑾請求確認之標的係二之
    五二二號土地全部（即四一三平方公尺），惟恐影響上訴人出入相鄰之二之一九
    二號土地，故有通知協商及同意追加之舉，但並不足證明上訴人為二之五二二號
    土地之承租人。是被上訴人主張：上訴人所承租之土地僅限於二之一九二號土地
    ，而不包括同小段二之五二二號土地，應屬可採。
  (四)上訴人就二之五二二號土地並無租約存在，已如前述，從而上訴人占有二之五二
    二號土地並無正當權源，被上訴人主張上訴人無權占有此部分土地，當屬可採。
    按所有人對於無權占有或侵奪其所有物者，得請求返還之。對於妨害其所有權者
    ，得請求除去之。有妨害其所有權之虞者，得請求防止之。民法第七百六十七條
    定有明文。上訴人於二之五二二號土地（即附圖Ｃ、及Ｂ－１部分）所示範圍種
    植甘藷等農作物及放置貨櫃屋，為無權占有，則被上訴人本於所有權人之地位，
    依民法第七百六十七條之物上請求權，請求上訴人將如附圖所示Ｃ部分面積七十
    二平方公尺之農作物剷除及Ｂ－１部分面積三平方公尺之貨櫃屋遷離後，將Ｃ、
    Ｂ－１部分所示之基地返還被上訴人，為有理由。
六、爭點二：上訴人有無繼續一年以上不為耕作之事實？被上訴人依耕地三七五減租
    條例第十七條第一項第四款規定終止租約，並依民法第七百六十七條、第一百七
    十九條規定請求返還土地及不當得利，有無理由？
  (一)查上訴人於八十八年六月十七日臺北縣政府耕地租佃委員會調處程序陳稱：「且
    停車棚上的水泥地屬『停車人』自己搭蓋，被佔用土地部分目前已圍籬。」、「
    致極少部份路邊被佔用停車，八十八年六月三日勘查完畢後已圍好耕地範圍，並
    種植農作物。」（見原審卷(三)第二頁背面）、於原審亦稱：「我們並沒有提供他
    人倒垃圾或停車使用而收取租金的情形，是附近的人家私自倒垃圾與停車。」（
    見原審卷(一)第二○頁），顯見上訴人承認系爭土地有遭他人傾倒垃圾、設置車棚
    及佔用停車等不為耕作之事實，其所爭執者，僅在於有無符合「繼續一年」之要
    件，合先敘明。
  (二)上訴人雖辯稱「傾倒垃圾、停車棚或佔用停車等，都在二之五二二號土地上」云
    云，惟查本件於租佃調解調處程序經租佃委員會二次會勘，其會勘標的均為二之
    一九二號土地，並不包括二之五二二號土地，而依土城市公所耕地租佃委員會八
    十七年九月三日會勘所拍攝照片，顯見二之一九二號土地上有遭人堆置棧板及設
    置車棚、佔用停車之情事（見原審卷(三)第八八－八九頁），嗣臺北縣政府租佃委
    員會於八十八年六月三日會同兩造及板橋地政事務所人員至系爭之二之一九二號
    土地實地勘查，結果為：「本案系爭之土地部分耕地有貨櫃屋，並搭蓋車棚，部
    分種植玉米、蔬菜等作物。」，並有卷附照片為證（見原審卷(三)第三一－三五頁
    ），足證二之一九二號土地上確有傾倒垃圾、設置車棚或佔用停車等不為耕作之
    事實。
  (三)次查上訴人有「繼續一年以上」不為耕作之事實，並有下列事證：
   依八十年十月七日所拍攝照片，可見系爭土地上散佈木板、垃圾等雜物，未種
     植任何作物（見原審卷(一)第一二八－一三一頁）。
   依八十一年八月間所拍攝錄影帶，可見系爭土地上散佈垃圾，雜草叢生，未種
     植任何作物（見原審卷(一)第一六九頁）
   依八十三年一月間所拍攝照片，可見系爭土地遭佔用停車及棄置報廢車輛，未
     種植任何作物（見原審卷(一)第一六九頁）。
   又上訴人之被繼承人鄧朱成於八十四年一月十九日寄予被上訴人之存證信函中
     記載：「該地（即系爭土地）四週均為建築物，實無法耕作，幾淪為傾倒垃圾
     之處。」（見原審卷(一)第七八頁）。準此，上開土地似有部分未予耕作之事實
     。
   依八十四年二月間所拍攝照片，可見系爭土地遭人傾倒垃圾、設置車棚及佔用
     停車，未種植任何作物（見原審卷(一)第二六－二七頁、本院上更(一)卷第四三頁
     ）。
   依八十六年七月十六日所拍攝照片，可見系爭土地叢生雜草，且遭人傾倒垃圾
     、設置車棚及佔用停車（見本院上更(一)卷第三九頁）。
   依八十六年八月十九日訴外人陳秀妹所出具之切結書，並稱：土城市○○段溪
     頭小段二之一九二地號土地時常遭人於其上遍置廢棄沙發、垃圾等，影響環境
     清潔等語（見原審卷(一)第七九頁）。可見，系爭土地有部分未為耕作之事實。
   依八十七年五月八日所拍攝照片，可見系爭土地遭堆置棧板（見本院上更(一)卷
     第四○－四一頁）。
   土城市公所耕地租佃委員會於八十七年九月三日會勘記錄雖載「種植甘藷、絲
     瓜、四季豆類等作物」，惟由公所承辦人員所拍攝之照片，可見系爭土地上有
     遭人堆置棧板及設置車棚、佔用停車之情事（見原審卷(三)第八八－八九頁），
     此對照租佃調處程序中上訴人另行整地補種作物後所拍攝之照片（見原審卷(一)
     第一三二頁），益徵明顯。
   臺北縣政府耕地租佃委員會於八十八年六月三日會同兩造及板橋地政事務所人
     員至系爭土地實地勘察，結果為：「本案系爭之土地部分耕地有貨櫃屋，並搭
     蓋車棚，部分種植玉米、蔬菜等作物。」（見原審卷(三)第三一－三五頁）。
   臺北縣政府耕地租佃委員會於八十八年六月十七日進行調處程序時，上訴人自
     認：「且停車棚上的水泥地屬停車人自己搭蓋，被佔用土地部分目前已圍籬。
     」、「致極少部份路邊被佔用停車，八十八年六月三日勘查完畢後已圍好耕地
     範圍，並種植農作物。」（見原審卷(三)第二頁背面）。
     證人林詩珠、沈四海、邱垂木之證言，僅能證明於八十七年九月三日之會勘情
     形，並不足證明系爭土地八十七年以前使用之狀況，故該等證言自不足為上訴
     人有利之認定。至於證人陳正一證稱：鄧家多年來一向是努力種植農作物，從
     未中斷休耕等語，顯與事實不符，不足採信。
  (四)被上訴人主張上訴人有繼續一年以上未為耕作之事實，並提出八十三年一月間所
    拍攝照片（見原審卷(一)第一六九頁）及八十四年二月間所拍攝照片（見原審卷(一)
    第二六－二七頁）為證，上訴人固否認之，並抗辯係拍攝時間不對且不足以證明
    上訴人有繼續一年以上未耕作或部分未耕作之事實。惟查上開照片拍攝時間，可
    由照片所示鄰近建築物建築情形判定其大致拍攝時間：
   觀諸被上訴人主張之八十四年二月間所攝照片（見原審卷(一)第二六頁），由照
     片內可見鄰近系爭土地之臺北縣土城市○○段八二二地號土地上，有一主體結
     構大致完成之集合住宅（見本院上更(一)卷第四三－四五頁），該建築物復經本
     院勘驗，確實坐落於上揭土地上，而依其建物登記謄本所載「建築完成日期：
     八十四年八月十七日」（見本院上更(一)卷第四六頁），參酌上開照片拍攝當時
     之建築情形，足認本件照片拍攝日期確為八十四年二月間。
   觀諸被上訴人主張之八十三年一月間所攝照片（見原審卷(一)第一六九頁），其
     取景範圍、角度與八十四年二月間所攝照片大致相同，兩相對照之下，前者拍
     攝當時前述建築物尚未存在，可見其拍攝時間應在該建築物開工建築之前，而
     依臺灣省建築管理規則第二十四條規定（見同上卷第四八頁），該集合住宅為
     六層樓之建物，建築期限為十八個月 (即：基數三個月、地面樓層六層共十二
     個月、雜項工程三個月，合計十八個月），由其建築完成日期八十四年八月十
     七日回溯推算，其開工時間約為八十三年二月間，足見本件照片拍攝日期確為
     八十三年一月間。上訴人雖辯稱「依臺北縣政府工務局建造執照記載，本件照
     片拍攝時間或有可能八十三年七月或八月或九月」云云，惟其迄未提出上揭建
     造執照，上訴人空言抗辯，自不足採。退步言之，縱認本件照片拍攝時間為八
     十三年七月或八月或九月，然如前所述，仍不足推翻系爭土地自八十四年間起
     即有遭他人設置車棚及佔用停車等不為耕作之事實。
  (五)上訴人雖辯稱系爭土地上之停車棚係車輛停載農作物及載肥料，作堆肥用，均與
    耕作農作物息息相關云云。惟查上訴人於八十八年六月十七日臺北縣政府耕地租
    佃委員會調處程序自認：「且停車棚上的水泥地屬『停車人』自己搭蓋，被佔用
    土地部分目前已圍籬。」（見原審卷(三)第二頁背面），並於原審自認：「我們並
    沒有提供他人倒垃圾或停車使用而收取租金的情形，是附近的人家私自倒垃圾與
    停車。」（見原審卷(一)第二○頁），顯見上述停車棚係供第三人作為停車之用，
    而非上訴人自行搭蓋作為堆肥之用。況依臺北縣政府耕地租佃委員會八十八年六
    月三日查勘記錄所附照片顯示，上述停車棚內不僅空無一物，甚且可見機車停放
    （見原審卷(三)第三三－三四頁），益證上揭停車棚非供上訴人堆肥之用。
  (六)上訴人辯稱其被繼承人鄧朱成於八十四年一月九日寄發存證信函予被上訴人，其
    意係在要求減租，與被上訴人主張「上訴人有非因不可抗力繼續一年不為耕作」
    之情事無直接之證明力云云，惟查上揭存證信函內容適足證明系爭土地自八十四
    年起有部分未耕作之事實。
  (七)按「承租人承租耕地非因不可抗力繼續一年不為耕作，不問其不為耕作者，係承
    租耕地之一部或全部，出租人均得依耕地三七五減租條例第十七條第一項第四款
    規定終止租約，收回全部耕地。」最高法院八十四年度台上字第一八五六號判例
    著有明文。本件上訴人不為耕作之事實，既如前述，姑不論其不為耕作者係耕地
    之全部或一部，被上訴人自得依耕地三七五減租條例第十七條第一項第四款之規
    定終止租約，並依民法第七百六十七條、第一百七十九條之規定，收回全部耕地
    並請求上訴人給付不當得利。
七、從而，上訴人於台北縣土城市○○段溪頭小段二之一九二、二之五二二號土地上
    所占有之如附圖Ａ、Ｂ、Ｂ－１、Ｃ部分所示範圍，均無占有之正當權源，被上
    訴人主張上訴人為無權占有，應屬可採。按「所有人對於無權占有或侵奪其所有
    物者，得請求返還之。對於妨害其所有權者，得請求除去之。有妨害其所有權之
    虞者，得請求防止之」民法第七百六十七條定有明文，上訴人於如附圖Ａ、Ｃ部
    分所示範圍種植甘藷等農作物，及於如附圖Ｂ、Ｂ－１部分所示範圍放置貨櫃屋
    ，既均屬無權占有，是被上訴人本於所有權人地位，依民法第七百六十七條之物
    上請求權，訴請上訴人將如附圖所示Ａ部分面積六百三十三平方公尺、Ｃ部分面
    積七十二平方公尺之農作物剷除，及將Ｂ部分面積十三平方公尺、Ｂ－１部分面
    積三平方公尺之貨櫃屋遷離，暨將上揭土地周圍之圍籬拆除後，將如附圖Ａ、Ｂ
    、Ｂ－１、Ｃ部分所示之基地返還被上訴人，洵屬正當，應予准許。
八、又按「無法律上之原因而受利益，致他人受損害者，應返還其利益」，民法第一
    百七十九條定有明文。而所得請求返還之範圍，應以對方所受之利益為度，故無
    權占有他人土地，可能獲得相當於租金之利益，應屬社會通常之觀念（最高法院
    六十一年度台上字第一六九五號判例參照）。又耕地三七五減租條例第二條第一
    項規定「耕地地租租額，不得超過主要作物正產品全年收獲總量千分之三百七十
    五」，而系爭租賃契約耕地之主要作物正產品為甘藷，此為兩造所不爭執，故被
    上訴人請求上訴人給付自起訴狀繕本送達之日即八十八年七月二十六日起至返還
    土地之日止，依甘藷全年收穫總量千分之三百七十五以起訴狀繕本送達時（八十
    八年七月）之農場價格折算為新台幣之不當得利，應屬有據。查依被上訴人提出
    之臺北縣政府編印之八十七年統計要覽產品產量及收穫面積統計表，台北縣土城
    市甘藷年產量為二八．八公噸，收穫面積為二．八五公頃，即每平方公尺之年收
    穫量約為一．○一公斤（四捨五入計算至小數點以下二位），是被上訴人主張以
    每平方公尺甘藷年收穫量一．○一公斤為計算不當得利之基礎，應屬合理。又以
    上訴人占用之面積七二一平方公尺（附圖Ａ、Ｂ、Ｂ－１、Ｃ部分合計）計算，
    上訴人全年可收穫之甘藷為七二八．二一公斤（1.01*721＝728.21），故上訴人
    每年應返還予被上訴人之利益為甘藷二七三．○八公斤（728.21x0.375＝273.08
    ，四捨五入計算至小數點以下二位）。又以起訴狀繕本送達時即八十八年七月之
    農場價格為計算標準，依被上訴人提出之臺灣地區主要稻穀雜糧農場價格表，八
    十八年七月甘藷之農場價格為每公斤六．三○元，故上訴人每年應返還之利益之
    價額為一千七百二十元（273.08x6.30=1720，小數點以下四捨五入），上訴人每
    月應返還之利益之價額為一百四十三元（1720 ÷12＝143，小數點以下四捨五入
    ）。是被上訴人依不當得利之法律關係，請求上訴人應自起訴狀繕本送達之日即
    八十八年七月二十六日起至返還如附圖Ａ、Ｂ、Ｂ－１、Ｃ部分所示基地之日止
    ，按月給付被上訴人一百四十三元，自屬有理，應予准許。
九、綜上，被上訴人依物上請求權及不當得利之法律關係，請求上訴人將如附圖Ａ、
    Ｂ、Ｂ－１、Ｃ部分所示基地之農作物剷除、貨櫃屋遷離，暨將圍籬拆除後，返
    還被上訴人，並自起訴狀繕本送達之日即八十八年七月二十六日起至返還前揭所
    示基地之日止，按月給付被上訴人一百四十三元，為有理由，應予准許。原審就
    此部分，為被上訴人勝訴之判決，並依被上訴人之聲請，准為假執行之宣告，經
    核並無違誤，上訴意旨，指摘原判決此部分不當，求予廢棄，為無理由，應予駁
    回。
十、本件事證已臻明確，兩造其餘主張及證人陳阿火、陳正一、出具之證明書經核與
    本案判決之結果不生影響，爰不逐一論述，併此敘明。
十一、據上論結，本件上訴為無理由，依民事訴訟法第四百四十九條第一項、第七十
      八條，判決如主文所示。
中　　　華　　　民　　　國　　九十三　　年　　 十一　 　月　 　三十   　日
                                民事第四庭
　　　　　　　　　　　　　　　　　　審判長法　官　林  敬  修
　　　　　　　　　　　　　　　　　　　　　法　官　藍　文　祥
                                　　　　　法  官　劉  勝  吉
右正本係照原本作成。
如不服本判決，應於收受送達後二十日內向本院提出上訴書狀，其未表明上訴理由者
，應於提出上訴後二十日內向本院補提理由書狀（均須按他造當事人之人數附繕本）
上訴時應提出委任律師或具有律師資格之人之委任狀；委任有律師資格者，另應附具
律師資格證書及釋明委任人與受任人有民事訴訟法第四百六十六條之一第一項但書或
第二項（詳附註）所定關係之釋明文書影本。
中　　　華　　　民　　　國　　九十三　　年　　十二　  　月　　　三　　　日
　　　　　　　　　　　　　　　　　　　　　書記官  李  翠  齡
附註：
民事訴訟法第四百六十六條之一（第一項、第二項）：
對於第二審判決上訴，上訴人應委任律師為訴訟代理人。但上訴人或其他法定代理人
具有律師資格者，不在此限。
上訴人之配偶、三親等內之血親、二親等內之姻親，或上訴人為法人、中央或地方機
關時，其所屬專任人員具有律師資格並經法院認為適當者，亦得為第三審訴訟代理人
。
